【裁判字號】    98,簡上,28
【裁判日期】    981231
【裁判案由】    給付借款
【裁判全文】
臺灣宜蘭地方法院民事判決              98年度簡上字第28號
上  訴  人  甲○○
訴訟代理人  乙○○
被  上訴人  丙○○原名游清江.
上列當事人間請求給付借款事件，上訴人對於中華民國98年6月4
日本院羅東簡易庭98年度羅簡字第24號第一審民事簡易判決提起
上訴，經本院合議庭於民國98年12月28日言詞辯論終結，判決如
下：
    主  文
上訴駁回。
第二審訴訟費用新台幣壹仟伍佰元由上訴人負擔。
    事  實  及  理  由
一、上訴人起訴主張：被上訴人於90年12月間向其借款新台幣（
    下同）10萬元，並約定自91年3月5日起至91年12月5日止，
    按月於每月5日返還1萬元，被上訴人為取得其之信任，乃開
    立如附表所示本票10紙，並質押其身分證正本於其處，其遂
    向訴外人李美玲借款10萬元，並於90年12月12日將10萬元借
    予被上訴人。嗣清償期屆至，被上訴人均未清償，經其催討
    ，被上訴人表示無力償還，為此爰依消費借貸之法律關係，
    訴請被上訴人清償債務等語，並聲明：被上訴人應給付10萬
    元及自93年1月15日起至清償日止，按週年利率5％計算之利
    息，暨自91年12月5日起至清償日止，按週年利率20%計算之
    違約金。
二、被上訴人則以：伊沒有拿到錢，且伊簽發本票時沒有在本票
    上填載利息及違約金，也沒有授權第三人填載，其主張時效
    抗辯，違約金的部分太高等語，資為抗辯，並聲明：駁回原
    告之訴。
三、原審審理結果，認上訴人之請求為無理由，而判決駁回上訴
    人之請求。上訴人不服，提起上訴，而為上訴聲明：1.原判
    決廢棄；2.被上訴人應給付上訴人10萬元，及自93年1月15
    日起至清償日止，按週年利率5%計算之利息及自91年12月5
    日起至清償日止，按週年利率20%計算之違約金。並補稱：
    被上訴人於原審98年3月19日言詞辯論及98年4月22日民事陳
    報狀之陳述，被上訴人已自認私下讓伊先欠，等以後賺到錢
    再還，可證明兩造間確有借貸關係存在，因被上訴人要參加
    直銷公司，要取得資格，1個人要3萬多元，3個人要10多萬
    元，被上訴人沒有錢所以向上訴人借款讓伊入會，被上訴人
    後來也取得了入會資格，故其是幫被上訴人代墊這筆費用，
    代墊這筆錢是交給直銷公司等語。被上訴人則以：要參加直
    銷公司取得資格代墊費用是形式上的作法，原則上如果有正
    式加入，他們應該給一個等值的商品，但實際上伊沒有拿到
    ，而且上訴人完全沒有幫伊代墊相關費用，要是有，應該由
    上訴人證明，原審證人李美玲沒有辦法證明有交付借款，上
    訴人的說法是斷章取義等語為辯。並為答辯聲明：請求駁回
    上訴。
四、兩造不爭執之事實：上訴人與被上訴人一同從事直銷事業，
    上訴人係被上訴人之上線，被上訴人於如附表所示之本票上
    簽名、按捺指印，並連同其身份證正本交與上訴人收執，上
    開事實復有本票影本10張、被上訴人身分證正、反面影本各
    1 份附卷可參（原審卷），堪認此部分事實為真實。
五、本件之爭點，厥為兩造間系爭消費借貸契約是否有效成立？
    茲判斷如下：
(一)、按稱消費借貸者，謂當事人一方移轉金錢或其他代替物之所
    有權於他方，而約定他方以種類、品質、數量相同之物返還
    之契約，民法第474條第1項定有明文。復按金錢借貸契約，
    為要物契約，應由貸與人就交付金錢之事實負舉證之責；又
    消費借貸所應交付之金錢，並不以現實交付為限，如以他種
    欠款移作借款，而合意成立消費借貸，固應解為已具要物性
    ，然其前提要件為有他種欠款存在，若債務人否定有他種欠
    款之存在，貸與人仍應就他種欠款存在之有利事實負舉證之
    責，最高法院著有90年度台再字第25號判決可資參照。再按
    當事人主張有利於己之事實者，就其事實有舉證之責任。民
    事訴訟法第277條定有明文。而民事訴訟舉證責任之分配，
    旨在使提出有利於己之主張者，負有舉證證明其權利存在之
    事實，如無法積極舉證證明其權利存在，即應受不利之判斷
    。
(二)、本件上訴人主張對被上訴人有10萬元借款債權存在，固提出
    被上訴人所不爭執為伊簽發之本票10張，並舉證人即上訴人
    之妻李美玲為證，然被上訴人否認有收受上訴人任何借款，
    並以前詞置辯。而查，證人李美玲於原審證稱：「（法官問
    ：原告如何跟你說的？）他說被告被卡債卡的很緊，要向我
    借錢處理。」、「（法官問：所以你把錢交給原告？）是，
    我提錢出來給原告，原告把錢交給被告，我在原告旁邊，但
    原告有無將錢交給被告我忘記了，可是之後就有拿到本票，
    而且原告身上也沒有錢了。」等語，所證述之內容對於交給
    上訴人金錢為若干、及上訴人是否確有將款項交付被上訴人
    ，交付之原因等均不明確，顯難憑以認定上訴人確有交付10
    萬元借款予被上訴人之事實。上訴人復主張被上訴人於原審
    就收受款項部分已為自認，然經本院就原審98年3月19日言
    詞辯論期日錄音勘驗結果，被上訴人之陳述略為：所謂借錢
    並沒有拿到錢，是為了取得參加的資格，那時候連伊弟弟、
    媽媽都加入，參加之後才能開始賺錢，那公司也倒掉的時候
    ，伊是莫名其妙什麼都沒有等語，則依被上訴人上開陳述，
    並未就已受領上訴人所給付之款項而為自認，至為明確。上
    訴人上訴後改稱這筆錢是以代墊費用交給直銷公司云云；被
    上訴人則以伊自己繳了相關費用，本身有會員資格，上訴人
    所提取得直銷資格費用是指伊下線，但伊下線後來也沒有參
    加，因為公司不見了，所以伊下線沒有正式參加，伊亦未取
    得等值之物品等語為辯。查，消費借貸所應交付之金錢，固
    不以現實交付為限，然貸與人仍應就他種欠款存在之有利事
    實負舉證之責，業如前述，則本件中上訴人主張代墊款項係
    交給直銷公司，應由上訴人就代墊之事實負擔舉證之責。然
    就此事實，上訴人並未提出加入該直銷公司之相關收據、入
    會證明或受領之商品等證據為憑，按上開舉證責任分配之說
    明，上訴人自應負擔不能積極舉證證明權利存在之不利益，
    是以，上訴人之主張，洵屬無據，為不可採。
六、綜上所述，上訴人本於消費借貸之法律關係，請求被上訴人
    給付10萬元，及其遲延利息、違約金，即無理由，應予駁回
    。原審就上訴人於原審起訴之請求為上訴人敗訴之判決，於
    法並無違誤，上訴人仍執陳詞，指摘原審判決不當，並求予
    廢棄改判，為無理由，應駁回其上訴。
七、本件事證已臻明瞭，兩造其餘攻擊防禦方法及舉證，對判決
    之結果已不生影響，爰不一一詳為審酌，併此敘明。
八、訴訟費用裁判之依據：民事訴訟法第78條。
中    華    民    國    98    年    12    月    31    日
                  臺灣宜蘭地方法院民事庭
                      審判長法  官  楊麗秋
                            法  官  林翠華
                            法  官  張軒豪
正本與原本無異。
本判決不得上訴。
中    華    民    國    99    年    1     月    4     日
                            書記官  謝佩欣

司法院資訊處製作；財團法人民間司法改革基金會備份。
